【裁判字號】    97,重訴,140
【裁判日期】    980429
【裁判案由】    確認通行權存在等
【裁判全文】
臺灣臺南地方法院民事判決             97年度重訴字第140號
原      告  甲○○
訴訟代理人  丙○○
            林聯輝  律師
上  一  人
複代理人    徐朝琴  律師
被      告  乙○○
訴訟代理人  丁○○
上列當事人間請求確認通行權存在事件，經本院於民國98年4月
15日言詞辯論終結，判決如下：
    主      文
確認原告對被告所有坐落台南縣歸仁鄉○○段489地號土地如附
圖所示斜線部分（不含同段490之2地號土地斜線部分）之通行權
存在。
訴訟費用由被告負擔。
    事實及理由
一、原告起訴主張：
(一)、坐落台南縣歸仁鄉○○段489地號土地為被告所有，兩造於
    民國81年2月28日簽立土地通行協議書，原告依當時公告現
    值補償被告新台幣（下同）1,798,400元，被告提供如附圖
    所示斜線部分土地予原告及其利害關係人通行，嗣後被告處
    理所有鄰近土地時，不得要求任何補償，仍准予被告及其利
    害關係人自由通行。原告及其利害關係人、近鄰眾人已通行
    上開道路16年以上，原告更出資鋪築道路兩旁之擋土牆、填
    土及路面柏油，已成既成道路並編訂為民權十六街。詎被告
    竟向歸仁鄉公所申請於系爭道路南側另闢道路，並擬挖除系
    爭道路，依據上開協議書，原告仍有通行權利，亦不因開拓
    道路即無通行之必要，爰起訴請求確認如附圖所示斜線部分
    （不含同段490之2地號土地斜線部分）之通行權存在。
(二)、被告雖提出「土地交換協議書」以為抗辯，但土地交換協議
    書係於81年1月19日簽訂，係先於本件「土地通行協議書」
    而訂定，應與本件無涉，兩造之通行權益關係，自應以「土
    地通行協議書」為準。而系爭道路係由原告出資舖設，無條
    件提供通行16年，被告相對獲有利益，如欲收回系爭土地，
    自應補償原告之損失。若被告主張原告僅得通行10餘年，自
    應於協議書上約定通行期限。被告未經原告同意即為自己興
    建透天厝之利益而提供土地新建道路，依協議書內容，被告
    本應容許原告通行，系爭道路並無通行上之安全危害，且都
    市計劃通盤檢討係因被告主動捐贈土地所致，故本件並無情
    事變更原則之適用等情。
(三)、並聲明：求為判決：確認原告對被告所有坐落台南縣歸仁鄉
    ○○段489地號土地如附圖所示斜線部分（不含同段490之2
    地號土地斜線部分）之通行權存在。
二、被告則以：
(一)、兩造於81年1月19日簽立土地交換協議書，復於同年2月28日
    簽立土地通行協議書，因當時原告開發土地而與公路無聯絡
    之道路，需被告提供歸仁南段985之9地號土地供通行，而系
    爭土地係都市○○○○道路，系爭道路現因情勢變遷，都市
    計劃委員會通盤檢討認定新造計畫道路（已完工，同段493
    之1地號）與原告私設道路接壤，減少交叉路口，維護交通
    安全，且土地均屬被告所有，故上開變更無須原告同意，且
    並不影響他人建築權益。又被告已出具同意書同意捐獻南移
    後8公尺計劃道路之土地所有權，該計劃道路已完工並取代
    系爭道路，原告仍可通行計劃道路而不喪失通行權利，被告
    仍依據上開土地交換協議書履行，並無違約可言。且依民法
    第227條之2規定，受聲請法院就本契約義務移轉至被告另捐
    獻之新修道路，此對兩造及社會均多所裨益。
(二)、雙方書立協議書後，原告土地規劃建造透天厝計12戶，其開
    發土地之成本包括舖設系爭道路及損害地償金（係補償被告
    於不確定期限內無法栽種農作物之損失），原告因開發土地
    取得豐厚利潤，但若被告未提供系爭道路，原告即無由享有
    開發土地之利益，且該償金經被告提供系爭土地予原告及住
    戶通行逾16年，通行期間所受便利，補償金已完全耗盡。原
    告當時依公告現值每平方公尺4,000元補償被告，但公告現
    值不等於市價、價購，而上開土地交換協議第二項約定交換
    土地差額每坪132,000元，原告無權要求永久使用系爭土地
    。
(三)、原告雖主張「土地交換協議書」與「土地通行協議書」無關
    ，但通行協議書係約定通行權利，且通行協議書之部分內容
    為交換協議書，此由土地通行協議書第三項之內容可知。而
    兩造土地通行協議書第三項意旨，係原告除依81年1月19日
    協議書履行外，嗣後被告處理所有鄰近土地時，原告不得要
    求任何賠償，准予被告及利害關係人自由通行，原告顯有誤
    認。
(四)、原告主張其支出系爭道路之舖設費用，被告亦獲有利益，故
    應補貼原告云云，足見原告已無繼續使用通行系爭道路之必
    要，始會要求被告補償，且依土地通行協議書第三項意旨，
    原告補償之主張亦無理由。則系爭道路已無使用必要，自應
    由原告拆除而將土地返還被告，以達被告土地之利用經濟效
    益。綜上所述，應認本契約通行權利義務自系爭都市○○○
    ○道路（即舊歸仁南段985-9地號）移轉至被告捐獻土地之
    新造都市○○道路（即民權段493-1地號），對兩造均有保
    障等語，資為抗辯。
(五)、並聲明：求為判決：駁回原告之訴。
三、按確認法律關係之訴，非原告有即受確認判決之法律上利益
    者，不得提起之，民事訴訟法第247條第1項前段定有明文。
    而法律關係之存在與否不明確，致原告在私法上之地位有受
    侵害之危險，此項危險得以對於被告之確認判決除去之者，
    即有受確認判決之法律上利益。經查：本件原告起訴主張就
    被告所有坐落台南縣歸仁鄉○○段489地號土地如附圖所示
    斜線部分（不含同段490之2地號土地斜線部分，下稱系爭土
    地）之通行權存在，然為被告所否認，而原告對於被告之系
    爭土地通行權是否存在之法律關係既有不明確，致原告在私
    法上之地位有受侵害之危險，此項危險又得以確認判決除去
    之，則原告提起本件確認之訴，即有確認之法律上利益，合
    先敘明。
四、得心證之理由：
(一)、原告主張坐落台南縣歸仁鄉○○段489地號土地為被告所有
    ，兩造於81年2月28日簽立系爭土地通行協議書，原告依當
    時公告現值補償被告1,798,400元，被告提供系爭土地予原
    告及其利害關係人通行，嗣後被告處理所有鄰近土地時，不
    得要求任何補償，准予被告及其利害關係人自由通行之事實
    ，已據其提出土地登記第二類謄本及土地通行協議書（含地
    籍圖謄本）為證，且為被告所不爭執，復經本院囑託台南縣
    歸仁地政事務所派員會同至現場測量，製有97年10月17日勘
    驗測量筆錄及台南縣歸仁地政事務所97年11月27日函附土地
    複丈成果圖（如附圖所示）在卷足憑，堪信為真實。
(二)、被告雖抗辯：兩造於81年1月19日簽立土地交換協議書，復
    於同年2月28日簽立土地通行協議書，因當時原告開發土地
    而與公路無聯絡之道路，需被告提供系爭土地供通行，而系
    爭土地係都市○○○○道路，現因情勢變遷，都市計劃委員
    會通盤檢討認定新造計畫道路之同段493之1地號土地與原告
    私設道路連接，減少交叉路口，維護交通安全，被告以同意
    捐獻同段493之1地號土地，取代原提供之系爭土地，原告通
    行權利並無喪失，且被告仍依系爭土地通行協議書履行契約
    責任，並無違約可言。若被告未提供系爭土地，原告即無由
    享有開發土地之利益，且原告之補償金經被告提供系爭土地
    予原告及住戶通行逾16年，通行期間所受便利，補償金已完
    全耗盡，原告無權要求永久使用系爭土地云云；惟查：本件
    原告與被告間就系爭土地通行權之約定，係屬債權契約性質
    ，而債權契約為特定人間之契約，自有拘束訂約當事人之效
    力。準此，被告依兩造簽訂之系爭土地通行協議書，自有提
    供系爭土地予原告及其利害關係人通行之義務，而與原告是
    否另有其他道路可供通行或有無通行系爭土地之必要無涉。
    次觀系爭土地通行協議書內容全文，原告係以系爭土地當時
    公告現值1,798,400元補償被告，作為被告提供系爭土地予
    原告及其利害關係人通行之代價，其中並未約定通行期間或
    限制原告及其利害關係人僅得通行一定期間，顯見兩造簽訂
    系爭土地通行協議書之真意，應為原告給付被告1,798,400
    元，作為取得不限期間通行系爭土地之對價。而被告現仍為
    系爭土地之所有人，並無不能履行系爭土地通行協議書之情
    形，則原告基於系爭土地通行協議書，訴請確認原告就被告
    所有之系爭土地通行權存在，難謂無據。
(三)、被告雖又抗辯：本件通行權之爭議，現因情勢變遷，依民法
    第227條之2規定，應將系爭土地通行協議書之契約義務移轉
    至被告另捐獻之同段493之1地號土地之新修道路云云；惟查
    ：按契約成立後，情事變更，非當時所得預料，而依其原有
    效果顯失公平者，當事人得聲請法院增、減其給付或變更其
    他原有之效果，民法第227條之2第1項固定有明文。惟所謂
    之情事變更原則，須該情事變更純屬客觀之事實，當無因可
    歸責於當事人之事由所引起之事例。本件審酌都市○○○○
    道路從系爭土地南移變更至同段493之1地號土地，係因被告
    出具同意書，同意無償提供同段493之1地號土地所致，有被
    告提出之台南縣歸仁鄉公所96年2月7日所建字第0960002014
    號函附變更內容及條件等資料在卷足佐，尚非發生契約成立
    當時不得預料之客觀情事遽變所致。而被告衡量都市○○○
    ○道路從系爭土地南移變更至同段493之1地號土地之利弊得
    失，同意無償捐贈同段493之1地號土地予台南縣歸仁鄉公所
    ，以使都市計畫得以變更通過，並不符合民法第227條之2第
    1項所定須為不可預料之情事變更之要件。是故，被告主張
    依前揭規定，應將系爭土地通行協議書之契約義務移轉至被
    告另捐獻之同段493之1地號土地之新修道路云云，委非可採
    。
(四)、從而，原告依系爭土地通行協議書之法律關係，訴請確認原
    告對被告所有坐落台南縣歸仁鄉○○段489地號土地如附圖
    所示斜線部分（不含同段490之2地號土地斜線部分）之通行
    權存在，為有理由，應予准許。
(五)、本件判決基礎已臻明確，兩造其餘攻擊、防禦方法與舉證，
    經審核結果並不能動搖判決基礎，或與本件事實認定無涉，
    爰不一一贅述，附此敘明。
五、結論：原告之訴為有理由，依民事訴訟法第78條，判決如主
    文。
中    華    民    國    98    年    4     月    29    日
                  民事第三庭    法  官  張季芬
以上正本係照原本作成。
如對本判決上訴，須於判決送達後20日內向本院提出上訴狀。
中    華    民    國    98    年    4     月    29    日
                                書記官  顏惠華


司法院資訊處製作；財團法人民間司法改革基金會備份。
